臺灣彰化地方法院刑事判決
110年度交易字第648號
公  訴  人  臺灣彰化地方檢察署檢察官  
被      告  廖俊彥


上列被告因過失致死案件，經檢察官提起公訴（110年度偵字第1
4021號），本院判決如下：
    主    文
廖俊彥犯過失致人於死罪，處有期徒刑伍月，如易科罰金，以新
壹幣壹仟元折算壹日。
    犯罪事實
一、廖俊彥於民國110年1月26日下午6時50分許，騎乘車牌號碼0
    00-000號普通重型機車，沿彰化縣鹿港鎮鹿和路由西南往東
    北方向行駛，於行經鹿港鎮鹿和路1段54號前之劃設有分向
    限制線之路段，本應注意車前狀況及隨時採取必要之安全措
    施，尤應注意該處附近設有賣場，且該路段西側約14.8公尺
    處劃設有行人穿越道，因賣場前方路口處常有人車進出，應
    注意該路段其他車輛及行人之行進動線與動態，看清確無其
    他汽車或行人通過該處或禮讓先行之情形下，方可繼續直行
    通過該路段。而依當時天候晴，夜間有照明，鋪設柏油之路
    面乾燥、無缺陷、無障礙物及視距良好等客觀情形，並無不
    能注意之情事，竟貿然直行，適有吳温阿留於設有行人穿越
    道100公尺範圍內之劃設分向限制線路段，亦未注意左右來
    車，即逕自上開鹿和路西北往東南方向穿越道路，於上開54
    號前路段，廖俊彥因煞避不及，發生碰撞，致吳温阿留倒地
    因而受有頭部外傷合併顱內出血（硬腦膜下腔出血、蜘蛛膜
    下腔出血）及頭皮撕裂傷等傷勢，吳温阿留經送醫急救後，
    因前述外傷性腦出血之後遺症長期臥床，無法自理生活，持
    續於彰化基督教醫療財團法人彰化基督教醫院（下稱彰化基
    督教醫院）、鹿港基督教醫院及附設鹿港基督教護理之家接
    受治療、照護，於110年11月26日下午9時43分許，仍因傷重
    不治死亡。廖俊彥於肇事後犯罪未被發覺前，即報警處理，
    並向前往現場處理之員警自首，且事後接受裁判。
二、案經臺灣彰化地方檢察署檢察官相驗後簽分偵查起訴。
    理    由
壹、以下引用之供述證據及非供述證據，檢察官、被告廖俊彥於
    本院審理時，均未爭執證據能力（參本院卷第66頁），且本
    院審酌各該證據均非屬違法取得之證據，復經本院於審理期
    日就該等證據進行調查、辯論（參本院卷第253-256頁），
    是以依法均得作為證據使用。
貳、犯罪事實之認定
一、訊據被告固不否認於110年1月26日下午6時50分許，騎乘車
    牌號碼000-000號機車，沿鹿港鎮鹿和路由西南往東北方向
    行駛，於行經鹿港鎮鹿和路1段54號前之劃設有分向限制線
    之路段，被害人吳温阿留逕自穿越道路，被害人倒地後經送
    醫急救，仍於110年11月26日下午9時43分許，發生死亡結果
    等情，惟矢口否認有何過失犯行，辯稱：我有看到被害人從
    馬路中間往右走過來，看到時約1台機車的距離，與被害人
    中間沒有其他車輛，當時我用力讓自己往左邊摔，我的機車
    沒有碰撞的痕跡云云。
二、經查：　　　　
  ㈠被告於110年1月26日下午6時50分許，騎乘上開機車，沿鹿港
    鎮鹿和路由西南往東北方向行駛，於行經鹿港鎮鹿和路1段5
    4號前之劃設有分向限制線之路段，被害人於夜間不當穿越
    道路後倒地，而受有頭部外傷合併顱內出血（硬腦膜下腔出
    血、蜘蛛膜下腔出血）及頭皮撕裂傷等傷勢，經送醫急救，
    持續於彰化基督教醫院、鹿港基督教醫院及鹿港基督教護理
    之家接受治療、照護，於110年11月26日下午9時43分許，不
    治死亡等情，為被告是認在卷（參他卷第45-49頁、第82-83
    頁、本院卷第63-68頁、第201-210頁、第256-259頁）；而
    被害人因本案交通事故經送醫急救，且因前述外傷性腦出血
    之後遺症長期臥床，無法自理生活，持續於前述醫療機構接
    受治療、照護，於110年11月26日下午9時43分許不治死亡一
    情，並據告訴人吳玟德供述明確（參本院卷第208頁）。此
    外，復有道路交通事故現場圖、道路交通事故調查報告表㈠㈡
    -1、事故現場與車損照片、監視畫面擷取照片、彰化基督教
    醫院110年12月16日一一○彰基病資字第1101200062號函、交
    通部公路總局臺中區監理所110年5月4日彰鑑字第110006105
    9號函及所附彰化縣區車輛行車事故鑑定會(彰化縣區000000
    0案)鑑定意見書影本、鹿港基督教醫院開立之死亡證明書、
    彰化縣政府111年2月23日府社身福字第1110066108號函及檢
    送吳温阿留之身心障礙鑑定報告等資料影本、彰化縣消防局
    111年2月24日彰消護字第1110005848號函及檢送執行緊急救
    護案件相關資料、彰化基督教醫院111年3月15日一一一彰基
    病資字第1110300041號函及檢送吳温阿留於110年1月26日急
    診等相關病歷資料影本、鹿港基督教醫院111年3月28日一一
    一鹿基院字第1110300058號函及檢送吳温阿留於該院就醫之
    病歷資料影本(含急診病歷、急診暨重症醫學部診療記錄〔病
    歷聯〕、特殊檢查/侵入性檢查/治療病人交班事項、急診護
    理記錄〔Ⅰ〕、〔Ⅱ〕、復健醫學部、胸腔內科、神經醫學部、家
    庭醫學科、胸腔內科、皮膚部等診療記錄〔病歷聯〕)、中央
    健康保險署保險對象門診就醫紀錄明細表、鹿港基督教醫院
    111年5月24日一一一鹿基院字第1110500049號函及檢送吳温
    阿留相關治療明細等資料影本、鹿港基督教醫院111年6月10
    日一一一鹿基護字第1110600001號函與門診資料影本、111
    年4月11日本院勘驗筆錄及錄影光碟等件在卷可佐（參他卷
    第51-69頁、本院卷第39頁、第45-51頁、第69頁、第83-91
    頁、第93頁、第98之1、98之3頁、第99-117頁、第119-195
    頁、第223-235頁、第237-240頁、第204頁）。此部分事實
    堪以認定。
　㈡觀之現場道路型態係一般未繪設快慢車道分隔線之直行車道
    ，並無障礙物，視距良好，被告所駕駛之機車於事故後之靜
    止位置，其中機車倒地後之前輪與被害人倒地受傷之血漬位
    置均在往東方向之外側車道上（前輪位置幾近在內外車道線
    上），且2處幾乎呈現平行狀態，分別距離邊線3.6公尺、1.
    1公尺，機車後輪距離邊線約3.2公尺，刮地痕約往11、12點
    鐘方向延伸約1.7公尺，後輪位置與刮地痕起訖位置均在往
    東方向外車道上等情，有上開道路交通事故現場圖及道路交
    通事故調查報告表㈠可佐（參他卷第51頁、第53頁）。參酌
    被告駕駛上開機車行經前述路段時，並無減速之情形，有本
    院勘驗筆錄可稽（參本院卷第204頁）；而被告於本院審理
    中稱：看到被害人時，被害人在前面約1台機車的距離，中
    間沒有其他車輛，當時車速約3、40公里等語（參本院卷第2
    57-258頁），於偵查中亦稱：看到被害人在前方一個車距的
    距離等語（參他卷第82頁），互核被告行車速度、未見有減
    速之情狀、見到被害人時之距離、機車車身與刮地痕長度各
    節，實難以想像被告於突然發現被害人穿越車道時，其能瞬
    間有效煞車停止而不撞擊被害人。佐以，被害人於交通事故
    發生後，經彰化縣消防局送往鹿港基督教醫院急診，送醫過
    程中，因被害人頭部撕裂傷，治療中，無法於救護紀錄表簽
    名一節，有彰化縣消防局111年2月24日彰消護字第11100058
    48號函檢送之救護紀錄表可佐（參本院卷第98-98之3頁）；
    又被害人於110年1月26日經由救護車送往鹿港基督教醫院急
    診，診斷為頭部外傷合併顱內出血（硬腦膜下腔出血、蜘蛛
    膜下腔出血）及頭皮撕裂傷，經初步及必要處置後，迅即轉
    送彰化基督教醫院，於彰化基督教醫院急診到院時，有頭部
    外傷併顱內出血，有生命危險，並於同日接受顱骨切除及減
    壓手術，術後轉加護病房，出院時意識不清，於111年3月26
    日出院，有接受氣管切開術及氧氣使用，出院時無法自理生
    活，需有人全天候照顧等情，有彰化基督教醫院診斷書、該
    院110年12月16日一一０彰基病資字第1101200062號函、111
    年3月15日一一一彰基病資字第1110300041號函暨檢送之急
    診病歷資料、鹿港基督教醫院111年3月28日一一一鹿基院字
    第1110300058號函暨檢送之急診病歷資料、111年5月24日一
    一一鹿基院字第1110500049號函暨檢送之長照系統護理記錄
    及鹿港基督教護理之家111年6月10日一一一鹿基護家字第11
    10600001號函暨檢送之診療紀錄等件可佐（參他卷第16頁、
    本院卷第39頁、第99-117頁、第119-195頁、第231-235頁、
    第237-239頁）。另以被害人因上開交通事故手術後，頭部
    外傷合併顱內出血，致意識障礙，經鑑定為極重度身心障礙
    一情，亦有彰化縣政府111年2月23日府社身福字第11100661
    08號函檢送之身心障礙鑑定資料可稽（參本院卷第83-91頁
    、第99頁）。是以，由被害人於發生交通事故送醫急診手術
    迄至死亡之歷程觀之，足認被害人於上開時、地，發生交通
    事故受傷時之頭部傷勢甚為嚴重，已有致命危險，且持續就
    診後，仍無法自理生活，此傷害之嚴重程度，應係遭外力撞
    擊倒地所致。綜上互參，較為合理之推論，應係被告駕駛上
    開機車於上開時、地，突見被害人穿越車道時，緊急採偏往
    車道線方向，即左側倒方式應變，仍因避閃不及而發生碰撞
    ，被害人因機車行車速度與行駛方向牽引之力量而倒地受傷
    ，因而被害人倒地受傷之血漬與機車靜止之前車輪位置呈平
    行線狀態，且致被害人因頭部碰撞地面始有上開嚴重之頭部
    傷害等事實。
　㈢再按汽車行駛時，駕駛人應注意車前狀況及兩車並行之間隔
    ，並隨時採取必要之安全措施。道路交通安全規則第94條第
    3項規定甚明。又交通狀況動輒因現場、車輛及其他因素而
    千變萬化，駕駛人仍應依循相關規定之立法精神與社會一般
    通念所形成之客觀標準，盡其注意義務。而交通肇事之雙方
    如有任何一方採取有效之避碰措施，即不致於發生，且因其
    事故多在瞬間發生，除少數例外情形，一般而言均係在雙方
    乍見而不及採取必要措施，或雖立即採取必要之措施然仍不
    及有效停車或閃避之狀況下發生，故道路交通事故過失原因
    認定，並非在於發生碰撞之時係由何造衝撞另一造，而係在
    於駕駛人之駕駛行為有無違反應盡之注意義務，其認定基礎
    則在於駕駛動線、現場相關情狀與路權優先順序等因素。查
    被告於上揭時、地，在約1台機車車身之距離前發現被害人
    後，欲閃避而採往車道線即左側方向行駛傾倒乙節，業經其
    是認在卷；再觀諸該路段現場情形，乃平坦寬敞之處所，並
    無任何障礙物等情，此有現場照片、道路交通事故現場圖在
    卷足憑，均如前述。再查現場路段附近有賣場、夜市，為人
    車流量頻繁之處，且非都會地區殆因賣場、夜市附近之人潮
    、車流狀況，民眾對於遵行交通安全規則之觀念略顯淡薄，
    常見未依規定行車或行走之情形，此為社會周知之事實，被
    告就此亦難諉為不知（甚而表示對於現場狀況甚為熟稔，參
    本院卷第209頁），是駕駛人基於上述危險性之認識，復以
    前開路段之情狀，被告尤應特為提高警覺且減速慢行作隨時
    有效煞車之準備，以因應緊急情況之發生；何況，上開時、
    地，約該日下午6時48分51秒許，另有1部自小客車與被告駕
    駛之機車同向行駛於內側車道，約在同日時56秒許，該自小
    客車通過行人穿越道，有降低速度之情形，此時被告之機車
    自該小客車右側直行超越該自小客車，並無減速之情，約在
    該自小客車右前方倒地等情，有本院勘驗筆錄可佐（參本院
    卷第204頁），是依上開相同之客觀路況，前述自小客車猶
    有餘裕經減速慢行後，即有效避閃穿越車道之被害人而防免
    交通事故之發生，然被告乃疏於注意及此，於上開路段並未
    減速慢行，猶超越該自小客車貿然直行，因而發生本案交通
    事故，已足認其駕駛行為有所疏懈。且依當時為夜間有照明
    ，路面係柏油鋪面且乾燥無缺陷及障礙物，並無不能為上開
    注意之情形。足見其並未依前述規定注意車前狀況以隨時採
    取必要之安全措施，其過失之情至為顯然。另以被害人雖於
    夜間，在設有行人穿越道100公尺範圍內、劃設分向限制線
    之路段，未注意來車，不當穿越道路，而與有過失，然被告
    之過失罪責並不因被害人與有過失而得卸免，此僅為本院量
    刑時應予斟酌之情狀而已，仍無解於被告過失責任之成立。
　㈣又被害人於110年1月26日經送醫急診，診斷為頭部外傷合併
    顱內出血（硬腦膜下腔出血、蜘蛛膜下腔出血）及頭皮撕裂
    傷，有生命危險，同日接受顱骨切除及減壓手術，術後轉加
    護病房，出院時意識不清，無法自理生活，需有人全天候照
    顧，於110年11月26日死亡等情，有上開彰化基督教醫院、
    鹿港基督教醫院及鹿港基督教護理之家等醫療機構函檢送之
    附件及死亡證明書可參，已如前述（同上㈡函與附件，本院
    卷第69頁所附之死亡證明書）。被告之過失行為與被害人之
    死亡結果間，核具相當因果關係。再本案車禍肇事因素經被
    告申請鑑定，鑑定結果認為：行人吳温阿留，夜晚不當於設
    有行人穿越道100公尺範圍內、劃設分向限制線路段穿越道
    路，未注意左右來車，為肇事主因。廖俊彥駕駛普通重型機
    車，夜晚疏未注意車前狀況，撞及穿越道路之行人，為肇事
    次因等情，亦有交通部公路總局臺中區監理所110年5月4日
    彰鑑字第1100061059號函檢送之彰化縣區車輛行車事故鑑定
    會鑑定意見書（彰化縣區0000000案）在卷可稽（參本院卷
    第45-51頁），亦同此見解。是被告就本件行車事故應負過
    失罪責堪以認定。
  ㈤綜上所述，本件事證已臻明確，被告犯行堪以認定，應予依
    法論科。
參、論罪科刑
一、核被告所為，係犯刑法第276條之過失致死罪。
二、被告於肇事後，其過失犯行未被有偵查犯罪權限之機關或公
    務員發覺前，留在現場，被告向據報前來處理之員警坦承其
    為肇事人，並接受裁判等情，此有彰化縣警察局道路交通事
    故肇事人自首情形紀錄表在卷可稽（參偵查卷第71頁），是
    以被告係對於未經發覺之犯罪自首而接受裁判，爰依刑法第
    62條前段之規定，減輕其刑。起訴書所引起訴所應適用法條
    及罪名，業經檢察官於審理期日當庭補充敘明被害人於110
    年11月26日發生死亡結果之事實，並更正起訴所應適用法條
    改論以刑法第276條過失致死罪（參本院卷第252頁），且本
    院業已踐行刑事訴訟法第95條告知義務，及予之辯論之機會
    （參本院卷第252頁），不致對當事人造成突襲，且無礙於
    被告防禦權之行使。是毋庸變更起訴法條，附此敘明。
三、爰審酌被告自陳：高職肄業之智識程度，前曾受僱販賣手機
    週邊商品，月薪約新臺幣3萬2千餘元，目前待業中，未婚，
    尚未生育子女，與父母、祖母及妹妹同住，父母均無工作，
    其會幫忙家務等家庭生活經濟狀況（參本院卷第209頁、第2
    61頁）；其過失行為造成被害人發生發生死亡之結果，寶貴
    之生命遭剝奪，被告所為令被害人之家屬終生傷痛難癒，且
    尚未與被害人之家屬達成和解，賠償其等所受損害，而徵得
    被害人家屬原諒，考量其車禍過失情節之輕重（被告對本案
    事故之發生係負有肇事次因責任之過失程度）及犯後態度等
    一切情狀，核情量處如主文所示之刑，併諭知易科罰金之折
    算標準。
據上論斷，應依刑事訴訟法第299條第1項前段，刑法第276條、
第62條前段、第41條第1項前段，刑法施行法第1條之1第1項，判
決如主文。
本案經檢察官賴政安提起公訴，檢察官陳靚蓉到庭執行職務。
中　　華　　民　　國　　111 　年　　7 　　月　　19　　日
              刑事第六庭  審判長法  官  吳永梁
                                法  官  范馨元
                                法  官  呂美玲
以上正本證明與原本無異。
如不服本判決應於收受判決後20日內向本院提出上訴書狀，並應
敘述具體理由。其未敘述上訴理由者，應於上訴期間屆滿後20日
內向本院補提理由書( 均須按他造當事人之人數附繕本) 「切勿
逕送上級法院」。
告訴人或被害人對於判決如有不服具備理由請求檢察官上訴者，
其上訴期間之計算係以檢察官收受判決正本之日期為準。
中　　華　　民　　國　　111 　年　　7 　　月　　19　　日
                                書記官  鍾宜津
論罪科刑附錄法條：
中華民國刑法第276條
因過失致人於死者，處5年以下有期徒刑、拘役或50萬元以下罰
金。